【裁判字號】    95,台上,3092
【裁判日期】    950608
【裁判案由】    強盜殺人
【裁判全文】
最高法院刑事判決            九十五年度台上字第三０九二號
    上  訴  人  甲○○
                        樓50.
                        （另案在台灣台中監獄執行中）
上列上訴人因強盜殺人案件，經台灣高等法院台中分院中華民國
九十五年三月二十九日第二審判決（九十五年度上重訴字第七號
，起訴案號：台灣台中地方法院檢察署九十四年度偵字第一四二
二七、一四八七二號）後，依職權逕送審判，視為被告已提起上
訴，本院判決如下：
    主  文
原判決撤銷，發回台灣高等法院台中分院。
    理  由
本件原判決認定上訴人甲○○（涉犯施用毒品部分由檢察官另案
偵辦）曾於民國八十一年十一月間，因殺人未遂案件經判處有期
徒刑五年六月確定，又於八十二年六月間，因恐嚇取財案件經判
處有期徒刑三年六月確定，經定應執行刑為有期徒刑八年六月確
定，入監執行後於八十四年四月七日縮刑假釋，於假釋期間，因
違反保護管束情節重大而撤銷假釋，應執行殘刑有期徒刑四年十
一月七日，甫於九十四年六月十五日縮刑期滿執行完畢。其於出
監後即至台中市投靠綽號「阿照」之友人林銘照，並在台中市○
○○街七號四樓五０三室等處共同生活，因而認識林銘照之朋友
即綽號「鐵管柱」之邱錦柱。至九十四年八月十九日前後，上訴
人得悉林銘照、邱錦柱等二人準備前往台中縣霧峰鄉○○○○路
北向11.3公里下方處進行毒品交易，即向林銘照催討以往所積欠
之新台幣（下同）三、四百萬元債務，林銘照表示此次毒品買賣
後即有資力清償，並同意上訴人一同前往，遂於九十四年八月二
十一日零時許，由邱錦柱駕駛Ａ３－０３００號自用小客車搭載
隨身攜帶內裝交易毒品所須之現款二百七十萬元之登喜路牌咖啡
色皮包一個，具殺傷力克拉克十七型制式手槍一把（槍枝管制編
號0000000000號，係奧地利ＧＬＯＣＫ廠製十七型、口徑九ＭＭ
制式半自動手槍，含彈匣一個，內有具殺傷力之制式口徑九ＭＭ
子彈六顆及無殺傷力之四顆共十顆）之林銘照同往，上訴人則駕
駛其向不知情之王瑞西借用之Ｑ８－５３７７號自用小客車尾隨
在後，三人於同日三時二十八分許到達毒品交易地點等待對方人
員到來。其間三人均下車準備小解，林銘照、邱錦柱依序站在上
訴人之左、右前方，因上訴人發現林銘照隨身攜帶之背包不大，
即大聲向林銘照質疑：「幹！你那包那有五百萬元，你那樣生吃
都不夠，你再和邱錦柱分配後，你要還我多少？」等語，邱錦柱
聞言，亦大聲向上訴人喝斥：「幹你娘！現在是怎樣，你是老大
嗎？你意見不要那麼多」等語，而與邱錦柱發生激烈爭吵，林銘
照遂舉槍制止，上訴人等二人稍停爭執，之後邱錦柱又繼續責罵
，致上訴人心有不甘，竟意圖為自己不法之所有、未經許可持有
制式槍彈並基於殺人強盜財物之犯意，趁林銘照不備，徒手搶奪
林銘照之上開手槍，再轉身向右朝邱錦柱頭部後方射擊一發子彈
，使邱錦柱受有顱後枕部槍彈創孔（射入創）、右側耳部上槍彈
創孔（射出創）之傷害當場倒地，林銘照見狀迅速朝北方逃跑，
上訴人再基於殺人之概括犯意持槍朝林銘照頭部連續射擊二發，
致使林銘照左側顳部受有二處緊臨槍彈創孔（射入創）、右側顳
部受有二處槍彈創孔（射出創），子彈貫穿顱腦大出血死亡。上
訴人發現邱錦柱再坐起，續持槍朝邱某頭部正面射擊一發，隨即
將林銘照攜帶之咖啡色背包及現金取走，並駕駛上開Ｑ８－５３
７７號自用小客車準備離去之際，見邱錦柱之身體仍在抖動，又
朝邱錦柱之頭部補開一槍，使邱錦柱右眼外側受有槍彈創孔（射
入創）、右側後枕部受有槍彈創孔（射出創）、左臉頰受有槍彈
創孔（射入創，射入後延顱骨下方走，未進入顱內，貫穿枕骨大
孔下方頸椎骨，造成頸椎粉碎性骨折，往後頸部深層皮下組織走
，朝身體下方進入右側肩胛部的皮下組織而卡住，該子彈之走向
為由前往後，由上往下，由左往右），邱錦柱因受有顱腦子彈貫
穿傷併大出血死亡。上訴人始驅車前往台中市○○區○○路四二
－一號前之筏子溪旁道路，將槍（含彈匣一個及子彈五顆）丟入
溪中，並於九十四年八月二十三日前往南投縣埔里鎮之合作金庫
銀行股份有限公司埔里分行承租Ｅ種第 65605號保管箱一個，將
其中二百二十萬元之贓款、個人之台灣銀行存摺一本、上海商業
儲蓄銀行存摺一本、台灣銀行提款卡一張、台中市第七信用合作
社提款卡一張、印章四枚、護照一本、保管箱出租契約書一件等
物藏置在保管箱內，而其餘現金五十萬元，除留十萬元供己生活
花用外，另借予不知情之王瑞西、曾啟福各三十萬元、十萬元，
經檢察官於九十四年九月二日下午七時二十分許，率同警員在上
開第 65605號保管箱查扣得上開二百二十萬元現金及其私人之台
灣銀行存摺、提款卡、印章等物。同日下午九時五十分許，在南
投縣名間鄉○○路六十號二樓上訴人之住處扣得贓款中之現金六
萬元、上開保管箱鑰匙一支、登喜路牌咖啡色背包一個及印章二
枚等物。上訴人於同年九月三日零時五十八分許，並供承棄置槍
枝、子彈之地點，經警於同日上午八時三十分許，前往台中市○
○區○○路四二－一號前之筏子溪內尋得上開具有殺傷力之上開
手槍一支（含彈匣一個）及子彈五顆，王瑞西則主動繳回其向上
訴人借用現金三十萬元等情，因而撤銷第一審之科刑判決，改判
仍依牽連犯之規定論處上訴人強盜而故意殺人，累犯，處死刑，
褫奪公權終身，固非無見。
惟查：(一)原判決認定上訴人基於持槍彈殺人強盜財物之犯意，連
續殺害林銘照及邱錦柱，並將林銘照攜帶之咖啡色背包及現金取
走而論以強盜殺人罪刑等情。但原審及第一審之指定辯護人辯稱
：上訴人隨被害人林銘照到場，在於交易後得以取回先前之借款
，是其取得上開二百七十萬元，尚無不法之所有之意圖等語（見
原審卷第五六頁，第一審卷第三八頁）；上訴人於第一審審理中
亦陳稱：其無強盜之主觀犯意，若要搶錢，只要叫他們將錢交出
即可等語（見第一審卷第五八頁）。原判決亦認定上訴人與林銘
照、邱錦柱同往毒品之交易地點，旨在向林銘照催討積欠之三、
四百萬元等情。則上訴人於取得上開二百七十萬元時有無不法所
有之意圖，攸關上訴人強盜之成立，原審對上開辯解，未說明其
不足採信之理由，自有理由不備之違誤。又上訴人於警詢中供稱
：林銘照當晚係帶錢去買毒品（見警卷第三二頁）。如林銘照此
行係在購買毒品而非出售毒品，則林銘照自無餘款可供清償舊欠
。證人王瑞西證稱：上訴人於九十四年七月十日至十五日之間，
曾向其借得十萬元，之後又有五千元、三千元、一千五百元之零
星借款。曾啟福亦證稱：上訴人於九十四年八月三十一日言明：
其欲接手一賭場，前來借用支票以便向他人抵押借款二十萬元週
轉等語（見同上卷第四七、五八頁），顯見上訴人之資力不豐，
原審又認定上訴人於九十四年六月十五日始行出監，而上訴人又
無法提出借錢之證據資料（見第一審卷第五七頁），則上訴人之
前有無貸與林銘照三、四百萬元未還，亦攸關上訴人強盜犯行之
認定，自有查明釐清之必要。(二)刑法第三百二十五條之搶奪罪，
以行為人具有不法得財之意思，乘人不備而公然掠取財物為要件
，原審認定上訴人意圖為自己不法之所有、未經許可持有制式槍
彈，並持槍彈基於殺人強盜財物之犯意，趁林銘照不備，徒手搶
奪林銘照之手槍，持以殺人並強盜財物，認上訴人上開奪槍之行
為，係牽連犯有刑法第三百二十五條之搶奪罪。但上訴人取得槍
枝用於殺人及強盜財物後，隨之置棄於台中市○○路四二－一號
前之筏子溪內，則上訴人之取得槍枝旨在殺人、強盜而無據為所
有之意思，抑或於殺人、強盜之外，尚在於取得槍枝之所有權，
攸關上訴人搶奪罪之認定，原審未深入調查、細心推求，遽行判
決，調查職責，尚有未盡。上開違誤為本院得依職權調查之事項
，應認原判決有撤銷發回更審之原因。
據上論結，應依刑事訴訟法第三百九十七條、第四百零一條，判
決如主文。
中    華    民    國  九十五  年    六    月    八    日
                      最高法院刑事第五庭
                          審判長法官  莊  登  照
                                法官  洪  明  輝
                                法官  黃  一  鑫
                                法官  林  秀  夫
                                法官  徐  昌  錦
      本件正本證明與原本無異
                                      書  記  官
中    華    民    國  九十五  年    六    月   十三   日
                                                      Ｋ


司法院資訊處製作；財團法人民間司法改革基金會備份。
